最高法院刑事判決　　　　　　九十四年度台上字第五四四七號
　　上　訴　人　甲○○
　　　　　　　　　　　　弄4號.
　　選任辯護人　呂政燁律師
上列上訴人因常業重利案件，不服台灣高等法院中華民國九十四
年四月二十八日第二審判決（九十四年度上訴字第五四四號，起
訴案號：台灣板橋地方法院檢察署九十一年度偵字第二三三五二
號、九十二年度偵字第三四七０號），提起上訴，本院判決如下
：
    主  文
上訴駁回。
    理  由
按刑事訴訟法第三百七十七條規定：上訴於第三審法院，非以判
決違背法令為理由，不得為之。是提起第三審上訴，應以原判決
違背法令為理由，係屬法定要件。且必須依據卷內資料為具體之
指摘，並足據以辨認原判決已具備違背法令之形式，始屬相當。
本件原判決依憑上訴人甲○○於警詢、偵查及第一審均坦承明知
已判決確定共同被告曾永年係經營俗稱「日仔會」之地下錢莊，
並以月薪新台幣（下同）一萬五千元之代價受僱，負責放款、收
款及看顧地下錢莊等業務；同時多次依曾永年指示，前往台北縣
板橋市○○路○段六０八巷華江計程車休息站內，向借款人放款
、收款，每日收得之金錢則送至曾永年住處，交由曾永年或游秀
娟收受等事實。證人即共同被告曾永年、游秀娟並於第一審一致
結證稱上訴人係以月薪一萬五千元受僱，負責收款，並將收得款
項交付上訴人等情。而上訴人復於代收借款人還款後，在帳卡中
註記，亦有帳卡扣案為憑。證人即借款人林如雙、郭高信忠、游
家裕、許世明、王財福等人於偵查中並指證，向曾永年借款、還
款時，有時由上訴人出面處理。證人林如雙等人與上訴人素不相
識，自無誣指上訴人之必要。其等所證，自屬可信。上訴人與曾
永年、游秀娟共同經營本件地下錢莊，而為本件常業重利犯行。
因而撤銷第一審關於上訴人部分科刑判決，改判論處上訴人共同
以乘他人急迫貸以金錢，而取得與原本顯不相當之重利為常業罪
刑，已詳敘其所憑之證據及認定之理由。對於上訴人所辯：祇是
單純受曾永年僱用看顧檳榔攤，有時找曾永年喝酒、聊天，不知
曾永年有經營地下錢莊云云，何以不足採信，亦已依據卷內資料
詳予指駁、說明。從形式上觀察，並無違背法令之情形存在。次
查原判決已就雖上訴人曾於民國九十二年二月三日因車禍，致受
有外傷性蛛網膜下腔出血、顱骨骨折、右手開放性骨折，有財團
法人長庚紀念醫院林口醫學中心（下稱林口長庚醫院）同年二月
十八日診斷證明書附卷可稽。而林口長庚醫院經原審函詢後，對
上訴人病情說明為：「張君於九十三年七月十九日至本院就診，
主訴為記憶減退，八月二日神經心理測驗顯示認知功能有障礙。
最近回診日為八月十六日，目前給予腦循環改善藥物 Piracetam
治療，其認知功能仍有障礙，需持續追蹤治療。一般而言，IQ=1
00代表百分之50正常人的分數，而根據DSMⅣ診斷準則，病患IQ=
66 屬輕度智能障礙（IQ低於70），常模落在百分之1，即百分之
99的人之智商都超過此病患。」有該院九十三年九月二十三日（
93）長庚院法字第０八一七號函在卷可佐。依林口長庚醫院上開
函文所示，上訴人固有智能障礙情形，但無心神喪失或精神粍弱
之現象。而上訴人於警詢、偵查中自白，皆在發生車禍之前，顯
無智力減損之情形，自屬於正常自由意志下陳述。又上訴人辯護
人於原審雖又提出林口長庚醫院九十四年三月二十八日診斷證明
書，記載：「病患（即上訴人）於九十二年二月車禍頭部外傷致
顱內出血後，有記憶減退等後遺症，於九十三年八月二日接受神
經心理檢查，有輕度失智症。」然該診斷證明書既僅記載上訴人
有記憶減退等後遺症，並無心神喪失或精神耗弱之情形；且上訴
人於原審九十四年四月十四日審理時，均能清楚答稱姓名、出生
年月日、住所及職業為何，並能就被訴案情為有利之答辯，亦見
上訴人並無心神喪失之現象，上訴人於原審之選任辯護人聲請對
上訴人為精神鑑定，並停止審判，核無必要，於理由內詳加論述
敘明，尚無違法之處。上訴意旨仍執九十四年一月七日修正公布
，自九十五年七月一日始施行之刑法第十九條第一、二項所規定
「行為時因精神障礙或其他心智缺陷，致不能辨識其行為違法或
欠缺依其辨識而行為之能力者，不罰。行為時因前項之原因，致
其辨識行為違法或依其辨識而行為之能力，顯著減低者，得減輕
其刑。」執為指摘原判決違法，尚非適法之第三審上訴理由。再
被告以外之人於審判外之言詞或書面陳述，除法律有規定者外，
不得作為證據，刑事訴訟法第一百五十九條第一項定有明文。本
件原判決係以第一審判決以曾永年於偵查中，游秀娟於警詢，證
人林如雙、郭高信忠、游家裕、許世明、王財福於偵查中之陳述
作為上訴人論罪證據，卻未說明其合乎傳聞法則例外之理由及依
據，認有未當，而撤銷第一審判決，另行改判，原審並非逕認上
揭曾永年於偵查、警詢所證無證據能力，而不採為證據，尚無違
法。上訴意旨以第一審判決並無違反刑事訴訟法第一百五十九條
第一項之規定，原判決據此撤銷改判，當然違背法令云云，亦非
依據卷內資料執為指摘之合法上訴第三審理由。再上訴意旨對原
判決以曾永年、游秀娟二人共同基於常業重利之犯意聯絡，經營
俗稱「日仔會」之地下錢莊，由曾永年任負責人；游秀娟負責記
帳、收款、電話聯繫與電話催收帳款等工作，並以每月一萬五千
元代價，僱請亦有常業重利犯意聯絡之上訴人，從事收款、看店
等工作，上訴人與曾永年、游秀娟二人間，有犯意聯絡及行為分
擔，應論以共同正犯，所持法律見解，究有如何違背法令之處，
並未具體表明，徒以其行為至多僅為刑法第三十條之幫助犯云云
，漫指原判決用法可議，亦非第三審上訴之適法理由。依前揭說
明，其上訴違背法律上之程式，應予駁回。
據上論結，應依刑事訴訟法第三百九十五條前段，判決如主文。
中　　華　　民　　國　九十四　年　　九　　月　三十　　日
                      最高法院刑事第十一庭
                          審判長法官  洪　清　江
                                法官  石　木　欽
                                法官  李　伯　道
                                法官  林　勤　純
                                法官  陳　晴　教
      本件正本證明與原本無異
                                      書  記  官
中　　華　　民　　國　九十四　年　　十　　月　　七　　日
                                                Ｒ
